【裁判字號】    92,上訴,1796
【裁判日期】    921119
【裁判案由】    偽造文書等
【裁判全文】
臺灣高等法院刑事判決                          九十二年度上訴字第一七九六號
    上  訴  人
    即  被  告  甲○○
    選任辯護人  方正彬律師
右上訴人因偽造文書等案件，不服臺灣士林地方法院九十年度訴字第四號，中華
民國九十一年十月二十三日第一審判決（起訴案號：臺灣士林地方法院檢察署八十九
年度偵字第八○四五號）提起上訴，本院判決如左：
    主  文
原判決撤銷。
甲○○連續行使偽造私文書，足以生損害於他人，處有期徒刑壹年。英商渣打銀行台
北分行0000000000000000號、台北銀行忠孝分行00000000
00000000號、慶豐商業銀行0000000000000000號信用卡背
面偽造之「ＣＩＮＤＹ  ＣＨＥＮ」署押各壹枚、附表二所示銀行存款及信用卡申請
書上偽造之「陳文華」、「ＣＩＮＤＹ  ＣＨＥＮ」署押玖枚、附表三、四、五所示
簽帳單 (壹式貳聯或壹式參聯，不含預借現金部分) 偽造之「ＣＩＮＤＹ  ＣＨＥＮ
」署押均沒收。
    事  實
一、甲○○因於民國七十九年間曾遭金融機構拒絕往來，債信不佳，無法申請信用卡
    ，乃思以其妹陳文華 (英文姓名為ＣＩＮＤＹ  ＣＨＥＮ) 之名義申請信用卡供
    己使用，明知未得其妹陳文華之同意，竟基於行使偽造私文書及意圖為自己不法
    所有之概括犯意，利用其任職儷舍裝潢工程有限公司 (下稱儷舍公司) 會計之機
    會，於八十八年七月十四日前數日，在儷舍公司內盜用儷舍公司之統一發票用印
    章而偽造由儷舍公司所填製其妹陳文華任職儷舍公司，自八十七年一月至十二月
    共領取薪資所得新台幣（下同）四十八萬元之八十七年度各類扣繳暨免扣繳憑單
    一份 (下稱扣繳憑單) ，復自八十八年七月十四日起至八十八年八月二十日止，
    連續三次，持陳文華交其保管之
    一六八號英商渣打銀行台北分行（下稱渣打銀行）、台北市○○○路六十六號五
    樓慶豐商業銀行（下稱慶豐銀行）、台北市大安區○○○路○段一０七號台北銀
    行忠孝分行（下稱台北銀行) 申辦信用卡，將前揭陳文華於八十七年間共計領取
    儷舍公司四十八萬元至五十四萬元不等薪資之不實事項填具於各銀行信用卡申請
    書上，同時在台北銀行填具活期儲蓄存款開戶申請書 (渣打銀行、慶豐銀行未同
    時申請開立活期儲蓄存款帳戶) ，並在各該信用卡申請書正卡申請人簽章欄項下
    及台北銀行活期儲蓄存款開戶申請書、印鑑卡之戶名簽章欄項下偽造陳文華之中
    文或英文署押，並盜蓋陳文華印章蓋於其上，偽造完成「陳文華」名義之信用卡
    申請書及台北銀行活期儲蓄存款開戶申請書後連同上開偽造之儷舍公司扣繳憑單
    持向各該銀行而予以行使，偽以陳文華名義開立活期存款帳戶及申請信用卡，使
    渣打銀行、慶豐銀行、台北銀行陷於錯誤，而核發信用卡各一張 (信用卡號碼分
    別為0000000000000000號、000000000000000
    0號、0000000000000000號) ，復於八十八年十一月十六日前
    往慶豐銀行申請存款相關服務性業務申請書暨約定書 (即開立綜合存款帳戶) ，
    並在該綜合存款開戶約定書之立約人簽章欄項下偽造陳文華之中文署押，並盜蓋
    陳文華印章蓋於其上 (以上甲○○偽造陳文華之署押枚數詳如附表二所示) ，偽
    造完成「陳文華」名義之慶豐銀行綜合存款開戶約定書持向慶豐銀予以行使，偽
    以陳文華名義開立綜合存款帳戶，足生損害於渣打銀行、慶豐銀行、台北銀行核
    發信用卡及開立存帳帳戶之正確性及陳文華；甲○○於陸續取得上開卡號之信用
    卡三張後，復承上開行使偽造私文書及意圖為自己不法所有之概括犯意，即在該
    三張信用卡背面偽造陳文華之「ＣＩＮＤＹ  ＣＨＥＮ」英文署押，以表示為陳
    文華之信用卡及於使用時供特約商店核對身分用之證明，並連續自八十八年八月
    間起至八十九年八月二十日止，於附表三、四、五所示之時、地 (不含打勾部分
    ) ，分持上開信用卡三張，於簽帳單上偽簽「ＣＩＮＤＹ  ＣＨＥＮ」之署押，
    偽造陳文華確認消費如附表三、四、五所示金額之簽帳單私文書後，連同前揭各
    該銀行核發之信用卡持以行使交付與該特約商店核對，足以生損害於發卡銀行及
    依約與持卡人交易之特約商店確認持卡人身分之正確性及陳文華之利益，使與信
    用卡中心簽約之特約商店陷於錯誤，而詐得相當於附表三、四、五所示之財物，
    另甲○○又於附表三、四、五所示之八十八年九月十五日及十七日、八十八年十
    一月四日及六日、八十九年二月二日及三月一日 (即附表三、四、五打勾之部分
    ) ，連續七次以信用卡至自動付款機設備提領現金之方式，分持上開信用卡，至
    彰化銀行、台北銀行、慶豐銀行及中國信託商業銀行之自動櫃員機，以預借現金
    方式至自動付款機設備提領現金，而詐得如附表三、四、五所示之現金。嗣甲○○於八十九年九月二十二日其犯罪未經職司犯罪偵查之警察、檢察機關發覺前，
    主動向台灣士林地方法院檢察署檢察官申告上揭行使偽造私文書及詐欺取財之犯
    罪事實而不逃避接受裁判。
二、甲○○於八十九年三、四月間，不知不詳姓名、年籍之丁先生、皮先生為詐騙集
    團之成員，誤認代丁先生、皮先生向軒達有限公司 (下稱軒達公司) 訂購酒類，
    可以賺取其間之差價，丁先生、皮先生乃利用無詐欺犯意之甲○○，以其任職台
    北市○○街五十二號四樓「養老乃瀧」西門店即郭林冬雪飲食烤肉店 (下稱「養
    老乃瀧」店) 服務長之機會，未經「養老乃瀧」店負責人乙○○之同意，即擅自
    以「養老乃瀧」店之名義，陸續向軒達公司購入一百十一萬五千一百八十四元之
    酒類，軒達公司因「養老乃瀧」店信用良好，不疑有他，而依約陸續交付所訂之
    酒類與甲○○，甲○○陸續支付三十萬元，其中部分價款乃持丁先生、皮先生所
    交付之由不知情之曹欣萍所簽發之支票二張 (其中一張面額十五萬元、發票日為
    八十九年五月二十五日之票號ＢΕ0000000號支票；另一張面額二十萬元
    、發票日為八十九年五月二十三日之票號ＢΕ0000000號支票，二張支票
    之付款人均為彰化銀行中崙分行) 以為交付，甲○○為隱瞞其擅以「養老乃瀧」
    店購酒之情，並為取信軒達公司，竟未經「養老乃瀧」店負責人乙○○之同意，
    盜用「養老乃瀧」店停車場專用之印章及郭林冬雪飲食烤肉店統一發票專用章印
    章各一枚於前揭票號ＢΕ0000000之支票背面用以背書而行使之，足以生
    損害於「養老乃瀧」店及軒達公司。嗣軒達公司屆期提示因存款不足而未獲兌現
    ，甲○○另於同年五月八日簽發票面金額為八十一萬零一百八十四元、到期日為
    同年六月三十日之票號為二八六九五一號本票一紙交付軒達公司，惟屆期仍未獲
    兌現，軒達公司提出告訴後始查悉上情。
三、案經甲○○自首及軒達公司訴由台北市政府警察局士林分局移送台灣士林地方法
    院檢察官偵查起訴。
    理  由
一、右開事實一、所載之犯罪事實，迭據被告甲○○於偵查、原審及本院調查、審理
    時坦承不諱，復有儷舍公司扣繳憑單、英商渣打銀行之信用卡申請書、台北銀行
    之活期儲蓄存款開戶申請書及信用卡申請書、慶豐銀行之開戶申請書及信用卡申
    請書、英商渣打銀行台北分行九十年五月十日（90）渣信字第０一二一號函及所
    附信用卡申請書、消費明細、台北銀行忠孝分行九十年七月二日北銀忠放字第九
    ０六０一二九四００號函及所附活期儲蓄存款開戶申請書、印鑑卡、信用卡申請
    書、ＥＤＣ帳單閱明細表、信用卡簽帳消費明細表、歷史查詢彙總查詢、簽帳單
    、慶豐銀行九十年七月十六日（90）慶銀消卡催字第一四０號函及所附存款相關
    服務性業務申請書暨約定書、信用卡申請書、消費明細等件附卷可證 (見八十九
    年度他字第一一九０號偵查卷第十四頁、八十九年度偵字第八０四五號偵查卷第
    一八０至一九０頁、第一五四至一六九頁、第一七三至一七九頁，被告此部分行
    使偽造私文書及詐欺取財之犯行，其事證已明。
二、對於右開事實二、所載之犯罪事實，訊據被告固坦承有以「養老乃瀧」店之名義
    ，陸續向軒達公司購入一百十一萬五千一百八十四元之酒類，其中部分價款係交
    付上開由曹欣萍所簽發之支票二張，並由其蓋用「養老乃瀧」店 (停車場專用)
    之印章及郭林冬雪飲食烤肉店統一發票專用章印章各一枚於前揭票號ＢΕ000
    0000之支票背面做為背書而行使，嗣該支票退票，其復簽發八十一萬零一百
    八十四元之本票，惟屆期未獲清償之情，核與告訴人軒達公司負責人丙○○於偵
    查、原審及本院調查時證述情節相符，復有由曹依萍簽發之票號ＢΕ00000
    00、ＢΕ0000000之支票正反面、退票理由單、票號二八六九五一號本
    票及軒達有限公司應收帳款對帳單、出貨單等件在卷可稽，觀諸其中票號ＢΕ0
    000000之支票背面確有「養老乃瀧」之印文及郭林冬雪飲食烤肉店統一發
    票專用章印文，被告此部分之供述核與事實相符，自堪信為真實，然被告仍矢口
    否認有何詐欺取財及行使偽造私文書犯行，辯稱：我當時在「養老乃瀧」店任職
    ，我與「養老乃瀧」店負責人乙○○為了要賺酒的差價，由我以「養老乃瀧」店
    名義向軒達公司訂購酒類，再賣給丁先生、皮先生，賺取中間的差價，丁先生、
    皮先生會先跟我說他們公司需要什麼樣的酒、數量多少，再由我向軒達公司訂購
    ，軒達公司會將酒送到「養老乃瀧」店，其中有二、三次量比較大，直接送到地
    下室停車場，由丁先生載走，其中一次是丁先生直接到軒達公司去取酒，我不知
    丁先生、皮先生所交付之支票會退票，而且我是與乙○○先生講好共賺差價，乙○○完全知情，我根本沒有詐騙，也沒有行使偽造私文書云云。惟查：
(一)被告於偵查中自承「養老乃瀧」店負責人乙○○未曾在曹欣萍的支票背書，係其
    於櫃檯拿取「養老乃瀧」西門店停車場專用之印章及郭林冬雪飲食烤肉店統一發
    票專用印章蓋用在上開支票背面，且當時並未告知乙○○之情 (見九十年度偵字
    第八０四五號偵查卷第一一五頁) ，於九十年十月十七日原審調查時亦供承其轉
    售給板橋皮先生的酒，都是用個人名義，所收的二百多萬支票，除了前述交給軒
    達公司二張退票及另一張已兌現的十萬元支票外，其餘都存入其戶頭，並未存入
    乙○○的戶頭等語 (見原審卷第一百頁) 。倘被告確與「養老乃瀧」店負責人乙○○就賺取價差有所協議，何以被告並未知會乙○○，而且酒款之進出均未經由
    「養老乃瀧」店負責人乙○○之銀行帳戶，此已有可疑。
(二)證人即軒達公司業務蔡基良於九十年十月十七日原審調查時證稱未曾見過乙○○
    ，送貨都是送到店內或地下室，從未將貨送到板橋，接洽或交貨都是找被告，收
    款也是找被告。另被告交付前述本票也是強調貨款她會付清，另也有跟被告提起
    請其店的負責人出面解決，但被告說她會負責處理，被告都沒有提過養老乃瀧西
    門店負責人也知道她跟軒達公司訂酒的事，被告也沒有提到前開二張支票是向板
    橋的皮先生那邊拿來，而都是說旅行社開給她的等語 (見原審卷第八十一至八十
    四頁) 。倘被告確與「養老乃瀧」店負責人乙○○就賺取價差有所協議，衡情於
    丁先生、皮先生所交付之支票退票後，「養老乃瀧」店負責人乙○○應與被告共
    謀解決之道，何以均由被告與軒達公司之業務人員商談，而避談乙○○，且嗣後
    丁先生、皮先生所交付之支票屆期提示退票亦由被告獨自簽發本票一紙交付證人
    蔡基良以求解決，凡此即違常情。況且被告於本院調查時供稱其訂購之酒類均由
    其代為簽收，均送至地下停車場，其中只有一次是丁先生親至板橋軒達公司取酒
    等語，倘該酒類確係在乙○○知情之情況下所訂購，何以未依循正常途徑送至「
    養老乃瀧」店，並由在場之相關人員簽收，卻送至地下停車場，由被告簽收後，
    逕由丁先生、皮先生載走，亦反乎交易之慣例，益徵被告係以此避人耳目，以免
    東窗事發。
(三)證人即「養老乃瀧」西門店負責人乙○○於八十九年十二月二十日八十九年偵字
    第一○四五九號偵查中證稱其公司未曾委託被告向軒達公司買酒，並不知道被告
    有拿公司章用來背書等語，證人乙○○於本院調查時證稱：「甲○○進來公司的
    時候說他跟軒達很熟，透過軒達可以拿到很多優惠，但並不是所有外場採購都是
    交給甲○○作。是單一產品，不能說所有採購都是他負責」、「像議價部分都是
    我，我們酒類很多，也不是都是跟軒達買，只是那個時候軒達跟我們互動比較高
    ，軒達只是其中一家」、「例如九月份貨款，在十月十日前廠商送帳單，核對無
    誤後，廠商在二十到二十五號之間可以來領票，十一月十五日的到期日，但如果
    廠商要價比較低，可以要求付現或是三十日的票期，這由我們公司決定」、「(
    如果是開票的話，都是開何人的票？) 公司票。我們會指定抬頭」、「 (你們跟
    軒達公司買酒的付款有無以其他客票來付？) 沒有，我們都是用自己公司的票，
    而且還會蓋上禁止背書轉讓的章」、「 (你們公司有在其他支票背書過？) 沒有
    」、「 (如果要背書，用什麼樣的章？) 公司大小章一起用上去。公司對外所有
    法律文件都是公司的大章跟負責人的小章」、「「（提示八十九年偵字第一○四
    五九號卷第二十三頁的背書章）(是否你們養老乃瀧正常用的背書章？)不是，我
    在士林地院作證過，這個不是。四方形小章是我們跟大樓管理委員會及停車場合
    作關係，憑大樓發的停車證後面蓋的章，這是停車用的；另外一個是發票章。這
    兩個張根本不具備法律效力」、「大章是會計保管，小章是我保管。所以背書要
    經過我，背書還要經過公司董事會同意」等語，另證人即「養老乃瀧」店會計李
    鳳麗於八十九年十二月二十日原審調查時亦證稱：「我們西門店是有向軒達公司
    叫貨，但沒有叫那麼多，我們自己叫的貨，都有付乙○○的支票，只有幾千元而
    已，而且都是被告叫貨的。不知道被告以養老乃瀧名義向軒達公司訂一百十多萬
    元的貨。也沒有收到前述曹欣萍簽發的支票過，七月初因軒達寄存證信函來，才
    知這件事。店內的貨款都是我開的支票，用華南銀行為付款人、發票人為郭林冬
    雪飲食烤肉店及乙○○名義開，而且從來不背書」等語，且觀諸該紙支票確係蓋
    用「養老乃瀧」店停車專用及統一發票專用印文，至為草率，而該印章任何員工
    均可隨時取得，而非「養老乃瀧」店之大、小章，故證人乙○○、林鳳麗所供應
    堪採信。
(四)被告於本院調查時供稱：「 (為何不叫丁先生直接去軒達公司載酒？) 他也是酒
    商，酒商跟酒商訂，不會訂到這種價錢，他們會照一般市價賣給他，我們拿的話
    不是拿市價」等語，然證人即軒達公司負責人丙○○於本院調查時證稱：「 (同
    業之間調貨的價格與由西門店陳小姐跟你們叫的價格？) 不同。價格、方式不同
    ，結帳方式也不同。我們同行互相調貨比較便宜，我們給餐廳價格比較高，因為
    有管銷費用。我們同業調貨是現金交易，或是短期票；跟餐廳有現金、有月結 (
    票)、半月結」、「 (對於被告所說，同業之間無法跟你們調他所訂的這種量？)
    我們會評估信用狀況，因為養老乃瀧信用好所以可以出這麼多貨，如果信用狀況
    不明瞭就不可能一次出這麼多貨」、「我也不知道陳小姐訂的貨是要送到丁先生
    那邊去」、「我們同行調貨會比較便宜，但絕對是現金交易。同行往來的金額可
    能會更大，我們通常要求現金或是即期票。給養老乃瀧一定比同業高」、「 (你
    們給養老乃瀧一定比市價低？) 低一點。例如國產酒、洋酒比市價大約便宜百分
    之二，如果給同業要補稅金的差價。所以同行調貨才要求是現金買賣」等語，是
    依證人丙○○之證述，雖「養老乃瀧」店向軒達公司購酒，價格較市價為便宜，
    但約僅較市價低百分之二，而酒商同業向軒達公司購酒之價格又較「養老乃瀧」
    店為低，本院質疑被告所供之價差何在？被告供稱：「 (證人說同業之間調貨反
    而比較便宜，跟你上次所說的相反？) 他調不到這個量也沒有現金可以支付。他
    訂不到蕭先生給我們的數量，而且也沒有辦法用現金支付」、「 (如何得知丁先
    生無法跟蕭先生訂到這個數量也無法用現金支付？) 是丁先生跟我講的，但是我
    沒有求證」、「 (既然丁先生無法用現金支付，難道你對於他的付款能力不曾懷
    疑？) 剛開始認識他的時候他有店家在，只是這件事情以後店就收起來了。剛開
    始他給我們的票子也有過的」、「我們的量大，蕭先生算的價格非常便宜」、「
    我們幫人家叫貨是用市價給，這是鄒先生交代的，不是用蕭先生給我們的價錢，
    蕭先生給我們的價錢不是市價。蕭先生給我們的價錢一定比市價低」、「 (既然
    要用一般市價買，為何要經過你？) 因為人家沒有辦法給他開票，主要是沒有現
    金」、「 (你跟丁先生、皮先生訂酒賺中間價差，你們如何約定？) 他要拿走貨
    的時候票都有開過來。我們是以當時市價上去計算，我們賣多少錢，我們就給人
    家多少錢，比市價更高」、「 (你們店裡面的賣價比市價高？) 是」、「 (丁先
    生的利潤？) 他們說直接轉賣給類似我們這種團體的餐廳，但是目前叫不到這個
    量，願意用這麼高的價錢」等語，前後所供相歧，難以自圓其說，被告既無法指
    出「養老乃瀧」店代丁先生、皮先生代購酒類之價差利益何在，證人乙○○豈有
    可能同意以「養老乃瀧」店名義購酒，又衡以證人乙○○為商號之負責人，已有
    相當之商場經驗，豈會在未曾與丁先生、皮先生謀面、商談之情形下，遽聽信被
    告之片面之詞而同意以「養老乃瀧」店購酒，亦違常情，故被告所辯無非事後卸
    責之詞而難以採信。
綜上，被告此部分之行使偽造私文書犯行，其罪證亦明，應予論罪科刑。
二、按在信用卡背面簽名欄簽名，單純自形式上觀察，即足以表示信用卡之簽名者於
    信用卡有效期限內有權使用該信用卡之辨識及證明，並非依習慣或特約表示一定
    用意之證明，性質上係屬刑法第二百十條之私文書（最高法院八十八年度台上字
    第五七三○號、九十一年度台上字第二五五０判決意旨參照），是於偽造之信用
    卡背面持卡人簽名欄偽簽申請人署押，係犯刑法第二百十條之偽造私文書罪。又
    信用卡簽帳單，係持卡人向特約商店消費後，簽署持卡人之姓名，由特約商店將
    第一聯交持卡人收執，第二、三聯則由特約商店取回，再由特約商店將第三聯交
    與收單機構存查，資以向發卡銀行請款。該簽帳單由持卡人簽名，即表示持卡人
    同意依據其與發卡銀行間之約定，對其所購物品或接受服務，均應按簽帳單之消
    費金額，付款與發卡銀行。故持卡人於簽帳單簽名，係對所簽金額負擔付款之義
    務，性質上屬消費付款契約書，亦為私文書（最高法院九十年度台上字第六八九
    八號）。又信用卡雖非有價證券，惟持卡人如不提示信用卡，即不能對特約商店
    簽帳消費，反之，雖非合法之持有人，但如提示信用卡而未經特約商店查覺者，
    仍得簽帳消費，故信用卡具有與現金相同之經濟上功能，從而信用卡實具有財產
    上之價值，得為詐欺罪等財產上犯罪之客體；核被告偽造儷舍公司名義之扣繳憑
    單，持以向渣打、慶豐、台北銀行行使，復以陳文華名義填具信用卡申請書申請
    信用卡，致渣打、慶豐銀行、台北銀行陷於錯誤而核發「陳文華」名義之信用卡
    ，被告因而詐得前揭卡號之信用卡，另被告又以陳文華名義填具活期存款開戶申
    請書、綜合存款開戶申請書向慶豐銀行、台北銀行並持以行使而申請開立陳文華
    名義之活期儲蓄存款、綜合存款帳戶部分，係犯刑法第二百十六條、第二百十條
    之行使偽造私文書罪、第三百三十九條第一項之詐欺取財罪，被告於台北銀行利
    用申請信用卡之機會，同時申請開立活期儲蓄存款帳戶，在法律上仍應評價為一
    個行使行為，其以一行為行使同屬陳文華名義之二件私文書 (信用卡申請書及活
    期儲蓄存款開戶申請書之私文書) ，仍應論以單純一罪，又被告於各該渣打、慶
    豐銀行、台北銀行申請信用卡以一行為行使屬陳文華名義之私文書 (信用卡申請
    書)及儷舍公司名義之私文書 (陳文華扣繳憑單)，係屬想像競合犯，應從一行使
    偽造私文書罪處斷；又被告於領得信用卡後在信用卡背面偽簽陳文華之英文署押
    ，已使該信用卡具有文字性、有體性、持續性、意思性及名義性而成為刑法上文
    書之概念，嗣被告於如附表三、四、五所示之時間、地點，出示該信用卡並偽以
    陳文華之英文姓名在簽帳單簽名並交付商店藉以詐取財物 (不含打勾部分) ，係
    犯刑法第二百十六條、第二百十條之行使偽造私文書罪、同法第三百三十九條第
    一項之詐欺財物罪，被告於各該附表三、四、五所示之時、地，以一次購物時機
    ，先後緊接行使信用卡背面偽造之私文書及簽帳單，在法律上仍應評價為一個行
    使行為，其以一行為行使同屬陳文華名義之二件私文書 (信用卡背面及簽帳單之
    私文書) ，仍應論以單純一罪；被告另於附表三、四、五所示之時間、地點持信
    用卡於自動付款機預借現金部分 (打勾部分) ，則係犯刑法第二百十六條、第二
    百十條之行使偽造私文書罪、同法第三百三十九條之二第一項之利用自動付款設
    備詐欺財物罪；被告如事實欄二所示之行使偽造「養老乃瀧」店背書並持以行使
    ，係犯刑法第二百十六條、第二百十條之行使偽造私文書罪。被告所犯偽造署押
    、蓋用印文之行為為偽造私文書之部分行為，為偽造私文書之行為所吸收，偽造
    後復持以行使，偽造私文書之低度行為為行使之高度行為所吸收，均不另論罪。
    被告先後多次所犯前揭行使偽造私文書罪、詐欺取財罪、利用自動付款設備詐欺
    財物罪犯行，各時間緊接，犯意概括，所犯各係構成要件相同之罪，各應依連續
    犯，各論以情節較重之行使偽造私文書、詐欺取財、利用自動付款設備詐欺財物
    罪一罪，並加重其刑，被告所犯刑法第二百十六條、第二百十條行使偽造私文書
    罪、刑法第三百三十九條第一項之詐欺財物罪與刑法第三百三十九條之二第一項
    之利用自動付款設備詐欺取財罪間，互有方法、結果之牽連關係，依刑法第五十
    五條規定，應從一重之行使偽造私文書罪處斷。另公訴意旨雖未就利用自動付款
    裁判上一罪的關係，本院自得併予審判。又按最高法院七十三年二月二十一日七
    十三年度第二次刑事庭會議決議意旨「裁判上之一罪，其一部分犯罪既已因案被
    發覺，雖在檢察官或司法警察官訊問中被告陳述其未發覺之部分犯罪行為，並不
    符合刑法第六十二條之規定，不應認有自首之效力」，申言之，裁判上一罪犯罪
    事實之一部先為發覺或先為自首者，均應適用審判不可分之原則，認其效力及於
    全部，對於犯罪事實之他部分後為自首或後為發覺者，均不生自首或發覺之法律
    效力，查被告早於八十九年九月二十二日即主動前往台灣士林地方法院檢察署申
    告其所犯如事實欄一、所示行使偽造私文書、詐欺取財犯行 (見八十九年度他字
    第一一九０號偵查卷第五至八頁) ，而當時職司偵查犯罪之檢、警機關尚未發覺
    被告此部分之犯罪及其他具有裁判上一罪關係之犯罪 (雖告訴人軒達公司早於八
    十九年九月六日即已具狀向台灣士林地方法院檢察署告訴被告有後述四、所犯詐
    欺取財犯行，此有告訴狀一件在卷可稽，然軒達公司僅係告訴被告犯有如後述四
    、所載之詐欺取財犯行，未就被告偽以「養老乃瀧」店名義背書之行使偽造私文
    書犯行併予告訴，被告有無偽以「養老乃瀧」店名義背書之行使偽造私文書犯行
    ，就當時職司偵查犯罪之檢察機關而言，即屬尚未發覺，而軒達公司告訴被告如
    後述四、所載之詐欺取財部分，已經本院認定無罪，則此無罪部分即與被告主動
    申告之如事實欄一所示行使偽造私文書、詐欺取財犯行，難認有何裁判上一罪關
    係) ，是被告早於其犯罪被發覺以前，即主動向職司偵查犯罪之檢察機關申告犯
    罪事實之一部，而不逃避接受裁判，就其未申告之其他部分犯罪事實即事實欄二
    、所載之犯罪事實，仍認有自首之效力，自應依法減輕其刑。
三、原審據以論罪科刑，固非無見，惟查：(一)原判決就被告利用自動付款設備詐取
    財物罪犯行，漏未論以連續犯；(二)簽名雖為署押之一種，而署押係指在物體上
    署名或簽押，用以證明一定之意思表示，或一定之事實者而言，如僅書寫姓名以
    資識別，而非證明一定意思表示或一定事實，亦非表示本人簽名之意思者，則不
    生署押之問題。卷查被告在各該銀行信用卡申請書、儲蓄存款開戶申請書上方之
    「中文姓名欄」、「英文姓名欄」、「戶名欄」上填寫乙方「陳文華」或「ＣＩ
    ＮＤＹ  ＣＨＥＮ」之姓名，僅在識別申請信用卡及儲蓄存款開戶之當事人，與
    在下方申請人或戶名或立約人簽章欄、印鑑卡偽簽之「陳文華」或「ＣＩＮＤＹ
      ＣＨＥＮ」有所不同，此種書寫方式僅為單純人名之識別，並非表示陳文華本
    人簽名之意思，尚不生偽造署押問題，原判決就此部分併依刑法第二百十九條之
    規定宣告沒收；(三)被告在上開三家銀行所核發之信用卡之背面偽造「ＣＩＮＤ
    Ｙ  ＣＨＥＮ」之署押各一枚，原判決漏未諭知沒收；(四)被告在附表一支票上
    盜用之養老乃瀧停車場專用章之印文及郭林冬雪飲食烤肉店統一發票專用章之印
    文各壹枚，乃真印文，原判決主文併予宣告沒收；(五)被告雖偽以「養老乃瀧」
    店名義向軒達公司購酒而有在支票背面之行使偽造私文書行為，然因被告非屬丁
    先生、皮先生詐欺集團之一員，純係在不知情之情況下為人利用，就此偽以「養
    老乃瀧」店名義購酒部分，因欠缺主觀上不法所有之意圖，應不成立詐欺罪，原
    判決認為此部分亦成立詐欺罪；均有所違誤，被告上訴猶執陳詞否認其有偽造「
    養老乃瀧」店背書之犯行，固無理由，惟原判決既有上開可議之處，自應由本院
    予以撤銷改判，爰審酌被告素行、信用不佳，因貪圖物質享受，偽以陳文華名義
    申請信用卡持以刷卡消費，所詐欺之次數、對象及金額均非在少數，嚴重影響社
    會經濟之交易秩序，所生損害非輕，犯罪後雖坦承大部分犯行，然僅清償極少數
    刷卡款項等一切犯罪情狀，量處如主文所示之刑。被告渣打銀行、台北銀行、慶
    豐銀行所核發前揭卡號之信用卡背面偽造之「ＣＩＮＤＹ  ＣＨＥＮ」之署押各
    一枚 (被告偽以其妹陳文華所詐得之前揭卡號信用卡，依各該銀行之信用卡約定
    條款或各該信用卡背面均會註明信用卡所有權均歸各該銀行所有，該信用卡僅授
    權持卡人本人使用，故前揭卡號之信用卡尚非屬被告所有) 、附表二所示信用卡
    申請書、儲蓄存款開戶申請書所偽造之「陳文華」、「ＣＩＮＤＹ  ＣＨＥＮ」
    署押共九枚、附表三、四、五所示刷卡消費之簽帳單 (一式二聯或一式三聯) 偽
    造之「ＣＩＮＤＹ  ＣＨＥＮ」署押，並無證據證明業已滅失而不存在，仍應依
    刑法第二百十九條之規定，不問屬於犯人與否，均應併予宣告沒收。至被告偽造
    之儷舍公司扣繳憑單上盜用之儷舍公司統一發票用印文、附表一支票上盜用之養
    老乃瀧停車場專用章之印文及郭林冬雪飲食烤肉店統一發票專用章之印文各壹枚
    ，乃真印文，不另諭知沒收，併此敘明。
四、公訴意旨另以：被告被告於上開時、地，偽以「養老乃瀧」店名義向軒達公司大
    量購入一百十一萬五千一百八十四元之酒類，使軒達公司陷於錯誤而如約交付酒
    類，嗣被告僅交付三十萬元，其餘八十一萬零一百八十四元屆期均未兌現，因認
    被告此部分亦涉犯刑法第三百三十九條第一項詐欺取財犯行，訊據被告堅決否認
    有此部分詐欺取財犯行，辯稱：我沒有要詐騙酒類的意思，我只是想賺取差價等
    語，按刑法之詐欺取財罪以行為人主觀上有不法所有之意圖為其成立要件，縱行
    為人客觀上對人施以詐術，然其主觀欠缺不法所有之意圖，即與詐欺取財罪之構
    成要件有間，如前所述，被告確係未經「養老乃瀧」店負責人乙○○之同意而擅
    以「養老乃瀧」店之名義向軒達公司購酒，軒達公司因「養老乃瀧」店信用良好
    而敢於出售大量之酒類，被告偽以「養老乃瀧」店名義向軒達公司購酒，其行為
    在客觀上固屬出於詐術，然被告係貪圖小利而受丁先生、皮先生利用為犯罪工具
    之無詐欺犯罪故意之人，且丁先生、皮先生在購酒之初，均能使小額價款兌現，
    被告更加深信不疑，誤以為丁先生、皮先生確有購酒付款之真意而擅以「養老乃
    瀧」店之名義向軒達公司購酒，被告在購酒之初其主觀上並無以買賣為名行詐欺
    之實之不法所有犯意，且被告於支票退票後，亦簽發其名義之本票，以示負責，
    雖事後因客觀經濟環境未能兌現，但已見被告與軒達公司處理之誠意，實難認被
    告其主觀上有何不法所有之意圖，核與詐欺取財罪之構成要件有間，惟此無罪部
    分與公訴人起訴並經本院認定有罪之行使偽造私文書罪犯行，有牽連犯之裁判上
    一罪關係，爰不另為無罪之諭知。
五、另被告於原審調查時自首其於八十七年十月間，向匯通商業銀行敦南分行辦理Ｄ
    Ｋ─７７７６號自用小客車之貸款，也有冒用其妹陳文華名義於汽車貸款申請書
    、車輛動產擔保抵押契約書、設定登記申請書、購車貸款契約、撥款授權書、同
    意書概括式同意書上偽造陳文華署押，並行使前開私文書，向該銀行貸得九十六
    萬元，但都已經付清云云。惟查：本件偽造文書辦理購車貸款的時間，是在八十
    七年十月間，距本案發生最早時間八十八年七月十四日，已將近十個月之久，兩
    者時間並非緊接，應與本案並無連續犯之裁判上一罪之關係，自應由檢察官另行
    偵查，併此敘明。
據上論斷，應依刑事訴訟法第三百六十九條第一項前段、第三百六十四條、第二百九
十九條第一項前段，刑法第五十六條、第二百十六條、第二百十條、第三百三十九條
第一項、第三百三十九條之二第一項、第五十五條、第六十二條前段、第二百十九條
，罰金罰鍰提高標準條例第一條前段，判決如主文。
本案經檢察官彭坤業到庭執行職務。
中      華      民      國    九十二    年     十一     月     十九     日
                              臺灣高等法院刑事第二十四庭
                                  審判長法  官  陳  貽  男
                                        法  官  陳  憲  裕
                                        法  官  徐  世  禎
右正本證明與原本無異。
如不服本判決應於收受送達後十日內向本院提出上訴書狀，其未敘述上訴之理由者並
得於提起上訴後十日內向本院補提理由書（均須按他造當事人之人數附繕本）。
                                        書記官  陳  玲  憶
中      華      民      國    九十二    年     十一     月     十九     日
附錄本判決論罪科刑法條：
中華民國刑法第二百一十六條
 (行使偽造變造或登載不實之文書罪)
行使第二百十條至第二百十五條之文書者，依偽造、變造文書或登載不實
事項或使登載不實事項之規定處斷。
中華民國刑法第二百一十條
 (偽造變造私文書罪)
偽造、變造私文書，足以生損害於公眾或他人者，處五年以下有期徒刑。
中華民國刑法第三百三十九條第一項
 (普通詐欺罪)
意圖為自己或第三人不法之所有，以詐術使人將本人或第三人之物交付者
，處五年以下有期徒刑、拘役或科或併科一千元以下罰金。
附表一：
┌───────┬─────┬─────┬────┬───┬──────┐
│    票     號 │金     額 │發  票  日│付款人  │發票人│            │
├───────┼─────┼─────┼────┼───┼──────┤
│  BE0000000   │二十萬元  │89.5.23   │彰化銀行│曹欣萍│            │
└───────┴─────┴─────┴────┴───┴──────┘
附表二：
┌─────┬───────┬─────┬───────────────┐
│ 銀    行 │ 文      書   │偽造日期  │ 偽造之署押                   │
├─────┼───────┼─────┼───────────────┤
│ 台北銀行 │ 活期儲蓄存款 │  88,8,20 │ 陳文華之中文署押壹枚、陳文華 │
│          │ 申請書、印鑑卡           │ 印文貳枚                     │
├─────┼───────┬─────┼───────────────┤
│ 台北銀行 │ 信用卡申請書 │  88,8,20 │ 陳文華之英文署押CINDY CHEN壹 │
│          │              │          │ 枚                           │
├─────┼───────┴─────┼───────────────┤
│ 慶豐銀行 │ 綜合存款申請書   88,11,16│ 陳文華之中文署押、陳文華印文 │
│          │              │          │ 各壹枚                       │
├─────┼───────┼─────┼───────────────┤
│ 慶豐銀行 │ 信用卡申請書 │  88,8,16 │ 陳文華之中文署押壹枚         │
├─────┼───────┼─────┼───────────────┤
│ 渣打銀行 │ 信用卡申請書 │  88,7,14 │ 陳文華之英文署押CINDY CHEN貳 │
│          │              │          │ 枚                           │
└─────┴───────┴─────┴───────────────┘
附表三：


司法院資訊處製作；財團法人民間司法改革基金會備份。
